【裁判字號】    99,訴,1238
【裁判日期】    990923
【裁判案由】    遺產稅
【裁判全文】
臺北高等行政法院判決
                                      99年度訴字第1238號
                                    99年9 月16日辯論終結
原      告  甲○○
訴訟代理人  巳○○  ○○○
參  加  人  丁○○
            己○○
            辛○○
            癸○○
            丑○○
            卯○○
以上參加人共同送達代收人  巳○○  ○○○
被      告  財政部臺北市國稅局
代  表  人  丙○○○○○○
訴訟代理人  午○○
上列當事人間遺產稅事件，原告不服財政部中華民國99年4 月14
日台財訴字第09900042730 號訴願決定（案號：第09900349號）
，提起行政訴訟，本院判決如下：
    主  文
原告之訴駁回。
訴訟費用由原告負擔。
    事實及理由
一、事實概要：
    原告之父陳永裕於民國（下同）96年6 月30日死亡，其繼承
    人等辦理遺產稅申報（遺產稅案號：96年107110號），列報
    遺產總額－臺北市○○區○○段○ ○段493 （持分704/1000
    0 ）及502 （持分278/10000 ）地號土地分別為新臺幣（下
    同）21,546,592元及2,380,201 元，經被告查得被繼承人陳
    永裕業於91年10月1 日與正隆股份有限公司（下稱正隆公司
    ）簽定合建契約，約定以前開2 筆土地供正隆公司出資興建
    大樓，雙方並於92年8 月25日簽定信託契約（信託期間原為
    92年8 月25日至96年3 月31日，嗣變更為92年6 月10日至98
    年6 月9 日），共同委託臺灣土地銀行股份有限公司（下稱
    土地銀行）管理合建大樓相關事務，且陳永裕已於生前依信
    託契約將系爭土地信託登記予土地銀行，被告乃按陳永裕死
    亡時依信託合約可分得之房屋、車位及正隆公司應支付找補
    差額，核定遺產總額－債權（提供土地合建房屋）為31,129
    ,650元，原告不服，向被告申請復查，嗣於作成復查決定前
    ，被告另查得陳永裕死亡時依信託合約可分得土地，乃核定
    增列總額－信託利益（合建分屋可取得之土地12,584,624元
    ，併入遺產總額課稅，核定遺產總額55,732,619元，遺產淨
    額33,047,575元，補徵遺產稅額4,152,926 元（遺產稅案號
    ：98年120050號）。原告亦不服，併申請復查結果，經被告
    於98年12月7 日以財北國稅法二字第0980241304號復查決定
    ，除將遺產總額－債權（提供土地合建房屋）31,129,650元
    及遺產總額－信託利益（合建分屋可取得之土地）12,584,
    624 元分別轉正為遺產總額－信託利益（合建分屋：房屋、
    車位及找補差額）31,129,650元及遺產總額－信託利益（合
    建分屋：土地）12,584,624元外，餘未獲變更（下稱原處分
    ）。原告不服，提起訴願，亦遭決定駁回，遂向本院提起行
    政訴訟。
二、本件原告主張：
  (一)按「信託關係存續中受益人死亡時，應就其享有信託利益之
    權利未領受部份，依本法規定課徵遺產稅。」、「依第3 條
    之2 第2 項規定應課徵遺產稅之權利，其價值之計算，依左
    列規定估定之：一、享有全部信託利益之權利者，該信託利
    益為金錢時，以信託金額為準，信託利益為金錢以外之財產
    時，以受益人死亡時信託財產之時價為準。」及「遺產及贈
    與財產價值之計算，以被繼承人死亡時或贈與人贈與時之時
    價為準；…第1 項所稱時價，土地以公告現值或評定標準價
    格為準；…」分別為遺產及贈與稅法第3 條之2 第2 項、第
    10條之1 第1 款及第10條第1 項與第3 項所明定。次按「依
    行政救濟之法理，除原處分適用法律錯誤外，申請復查之結
    果，不得為更不利於行政救濟人之決定。」為改制前行政法
    院62年判298 號判例所明示。再按「地政機關及其他政府機
    關，或公私事業辦理遺產或贈與財產之產權移轉登記時，應
    通知當事人檢附稽徵機關核發之稅款繳清證明書，或核定免
    稅證明書或不計入遺產總額證明書或不計入贈與總額證明書
    ，或同意移轉證明書之副本；其不能繳附者，不得逕為移轉
    登記。」及「違反第42條之規定，於辦理有關遺產或贈與財
    產之產權移轉登記時，未通知當事人繳驗遺產稅或贈與稅繳
    清證明書，或核定免稅證明書，或不計入遺產總額證明書，
    或不計入贈與總額證明書，或同意移轉證明書等之副本，即
    予受理者，其屬民營事業，處1 萬5 千元以下之罰鍰；其屬
    政府機關及公有公營事業，由主管機關對主辦及直接主管人
    員從嚴議處。」復分別為遺產及贈與稅法第42條及第52條所
    明定。又按「公務員於執行職務行使公權力時，因故意或過
    失不法侵害人民自由或權利者，國家應負損害賠償責任。公
    務員怠於執行職務，致人民自由或權利遭受損害者亦同。」
    及「依第二條第二項請求損害賠償者，以該公務員所屬機關
    為賠償義務機關。」復分別為國家賠償法第2 條第2 項及第
    9 條第1 項所明定。
  (二)本案原係很單純的遺產稅事件，只因是多了信託財產之繼承
    登記，被告製造了許多問題，茲逐項列述於后：
    1.謹先敘明本案信託財產約定之實況，及本案依法核實課稅
      之正途：
      (1)被繼承人陳永裕生前提供其名下臺北市○○區○○段○
        ○段493 、502 地號等2 筆土地（合併前為臺北市○○
        區○○段○ ○段540 、541 、542 、543 、545 、546
        地號土地6 筆）與建商正隆公司合建分屋，並且於簽訂
        合建分屋契約後，合建雙方再共同與土地銀行訂立信託
        契約。
      (2)在合建房屋尚未建造完成前，被繼承人陳永裕即於該信
        託契約存續期間內96年6 月30日死亡，依據遺產及贈與
        稅法第3 條之2 第2 項規定受益人死亡，應就其享有信
        託利益之權利未領受部分，依本法規定課徵遺產稅。
      (3)該權利價值之計算，再依同法第10條之1 第1 款規定辦
        理，本案信託利益為金錢以外之財產，故應以受益人死
        亡時信託財產之時價為準。
      (4)本案之信託財產為土地，故應再依同法第10條第1 項與
        第3 項規定，應將信託財產（即臺北市○○區○○段○
        ○段493 、502 地號土地2 筆）列為被繼承人陳永裕之
        遺產，並按系爭2 筆土地之公告現值核課其遺產稅。
      (5)原告依法繳清遺產稅後，由被告核發遺產稅繳清證明書
        （列明遺產稅課徵標的－即信託財產－臺北市○○區○
        ○段○ ○段493 、502 地號土地2 筆）後，再由原告據
        以辦理遺產繼承登記。
    2.被告違法情節敘明如后：
      (1)被告之原承辦人，將本件遺產總額中之信託財產亂搞，
        莫名奇妙的列為「債權」，後雖經復查予以更正，將「
        債權」更正為「信託利益」，但仍屬錯誤，延誤人民繼
        承遺產的時程不說，實則已為下一位承辦人製造了許多
        誤導之機會，及修理原告之藉口。
      (2)原告就原核定「債權」部分不服，提起復查，被告雖將
        「債權」予以更正為「信託利益」，但在未做成復查決
        定前，即另就同一「信託財產」標的，主張有信託利益
        12,584,624元，而據以另發單補徵遺產稅4,152,926 元
        ，以凸顯其公權力之威風，這不是亂搞嗎？
      (3)被告核課本件遺產稅時，違反前開遺產及贈與稅法第3
        條之2 第2 項、第10條第3 項及第10條之1 第1 項第1
        款之規定，而另依建商正隆公司97年3 月17日隆總字第
        08087 號函之內容，以及被繼承人陳永裕與土地銀行信
        託契約第15條第1 項規定，分別按被繼承人於死亡時就
        信託契約享有全部利益之權利價值，併入被繼承人之遺
        產總額課稅，全然不顧遺產及贈與稅法之規定課稅，能
        這樣亂搞嗎？
      (4)關於本案因建商正隆公司及土地銀行之違法移轉被繼承
        人陳永裕之信託財產，令臺北市稅捐處北投分處及士林
        地政事務所之承辦人，違背職務，在被繼承人陳永裕之
        遺產（信託財產）未辦妥並繳清遺產稅前，即逕行將之
        移轉過戶登記完竣，觸犯遺產及贈與稅法第42條及第52
        條規定，原告已依法向有關機關申請國家賠償在案。
      (5)被告違法亂搞的目的為何？原告沒有證據，不便多說。
        被告亂搞所針對魚肉的對象為誰？原告沒有證據，也不
        便多說。但原告是最先受傷害者，其次受傷害的，除了
        臺北市稅捐稽徵處，臺北市地政處，臺北市士林地政事
        務所，臺北市稅捐稽徵處北投分處等臺北市政府所屬機
        關外，正隆公司及土地銀行也都免不了要受傷害，到底
        被告為什麼要亂搞，沒人能指摘嗎？
  (三)關於被繼承人陳永裕與建商正隆公司土地合建案，是一筆臺
    北市北投區的都市更新案，地主人數眾多。合建契約簽定後
    ，再由眾多地主與建商共同與土地銀行簽定不動產自益信託
    。在建案進行的過程中，地主不幸死亡的案例也不少，茲列
    舉被告依法按信託財產土地核課遺產稅所核發之遺產稅免稅
    證明書乙份。原告質疑被告為什麼有二種不同待遇課稅。
  (四)綜上所述，原處分及訴願決定均有違誤之處，為此，原告依
    據行政訴訟法第4 條第1 項規定，提起本件撤銷訴訟，並聲
    明求為判決：訴願決定及原處分（含復查決定）均撤銷。訴
    訟費用由被告負擔。
三、被告則以：
  (一)按「凡經常居住中華民國境內之中華民國國民死亡時遺有財
    產者，應就其在中華民國境內境外全部遺產，依本法規定，
    課徵遺產稅。」、「信託關係存續中受益人死亡時，應就其
    享有信託利益之權利未領受部分，依本法規定課徵遺產稅。
    」、「遺產及贈與財產價值之計算，以被繼承人死亡時或贈
    與人贈與時之時價為準；被繼承人如係受死亡之宣告者，以
    法院宣告死亡判決內所確定死亡日之時價為準。」、「第1
    項所稱時價，土地以公告土地現值或評定標準價格為準；房
    屋以評定標準價格為準。」及「依第3 條之2 第2 項規定應
    課徵遺產稅之權利，其價值之計算，依左列規定估定之：一
    、享有全部信託利益之權利者，該信託利益為金錢時，以信
    託金額為準，信託利益為金錢以外之財產時，以受益人死亡
    時信託財產之時價為準。」分別為行為時遺產及贈與稅法第
    1 條第1 項、第3 條之2 第2 項、第10條第1 項、第3 項及
    第10條之1 第1 項第1 款所明定。次按「稅捐之核課期間，
    依左列規定：一、依法應由納稅義務人申報繳納之稅捐，已
    在規定期間內申報，且無故意以詐欺或其他不正當方法逃漏
    稅捐者，其核課期間為5 年。二、依法應由納稅義務人實貼
    之印花稅，及應由稅捐稽徵機關依稅籍底冊或查得資料核定
    課徵之稅捐，其核課期間為5 年。三、未於規定期間內申報
    ，或故意以詐欺或其他不正當方法逃漏稅捐者，其核課期間
    為7 年。在前項核課期間內，經另發現應徵之稅捐者，仍應
    依法補徵或並予處罰；在核課期間內未經發現者，以後不得
    再補稅處罰。」復為稅捐稽徵法第21條所明定。
  (二)本件原告之父陳永裕於96年6 月30日死亡，其繼承人等辦理
    遺產稅申報，列報遺產－臺北市○○區○○段○ ○段493 （
    持分704/10000 ）及502 （持分278/10000 ）地號土地價額
    分別為21,546,592元及2,380,201 元，經被告查得被繼承人
    陳永裕於91年10月1 日與正隆公司簽訂合建契約，約定以前
    開2 筆土地供正隆公司出資興建大樓，雙方並於92年8 月25
    日簽訂信託契約（信託期間原為92年8 月25日至96年3 月31
    日，嗣變更為92年6 月10日至98年6 月9 日），共同委託土
    地銀行管理合建大樓相關事務，且於生前依信託契約將系爭
    土地信託登記予土地銀行（原卷第114-123 頁），被告乃按
    正隆公司97年3 月17日隆總字第08087 號函說明（原卷第77
    頁）、都市更新合建契約書（原卷第53-69 頁）、選屋確認
    單（原卷第52頁）及營造商山發營造股份有限公司（下稱山
    發公司）工程進度說明傳真稿（原卷第76頁）等資料，計算
    被繼承人死亡時可分得之房屋、車位及正隆公司應支付找補
    差額之權利計為31,129,650元【( 包含信託利益（合建分屋
    ：房屋、車位）16,486,461元＝工程總造價526,890,202 元
    ×被繼承人死亡時完工比例100 ﹪×被繼承人可分得房屋、
    車位面積419.38坪/ 總產權面積13402.95坪，及信託利益（
    合建分屋：找補差額）14,643,189元】，核定為遺產總額－
    債權（提供土地合建房屋）31,129,650元。原告不服，主張
    被告將系爭信託財產核定為債權，於法不合，且系爭信託財
    產應以土地公告現值課徵遺產稅為由，於97年10月15日向被
    告申請復查，嗣於作成復查決定前，被告於核課期間內另查
    得陳永裕依信託契約除可分得房屋、車位及找補差額之權利
    外，尚可分得臺北市○○區○○段○ ○段493 （持分3213/1
    00000 ）及502 （持分3213/100000 ）地號土地，乃依前開
    土地公告現值核定增列遺產總額－信託利益（合建分屋可取
    得之土地）12,584,624元。原告亦不服，主張依改制前行政
    法院62年判字第298 號判例：「依行政救濟之法理，除原處
    分適用法律錯誤外，申請復查之結果，不得為更不利於行政
    救濟人之決定。」本件被告對於原告已依法提起行政救濟部
    分，於尚未作成復查決定前，即加重違法核定之處分，與前
    開判例意旨有違為由，於98年4 月29日併向被告申請復查，
    案經被告復查決定略以，（一）訴願法第81條第1 項：「…
    但於訴願人表示不服之範圍內，不得為更不利益之變更或處
    分。」及行政訴訟法第195 條第2 項：「撤銷訴訟之判決，
    如係變更原處分或決定者，不得為較原處分或決定不利於原
    告之判決。」係對於在行政救濟中之案件，禁止對人民為更
    不利益之變更處分。本件被告於核課期間內另行發現被繼承
    人之財產－信託利益（合建分屋可取得之土地）12,584,624
    元，依首揭規定另行發單補徵之課稅處分，既非在行政救濟
    程序中所為之變更處分，且與第一次核定信託利益（合建分
    屋：房屋、車位及找補差額）31,129,650元，並非同一課稅
    標的，核與不利益變更禁止原則無涉。（二）被繼承人於91
    年10月1 日與正隆公司簽訂「北投大業段第三小段都市更新
    合建契約」後，為使雙方合建工程順利交屋，又於92年8 月
    25日簽訂自益信託契約，共同委由土地銀行為受託人，辦理
    有關信託管理事務。故被繼承人於96年6 月30日死亡時，依
    首揭法條規定，自應就信託契約所享有信託利益之權利未領
    受部分，依法課徵遺產稅。又被繼承人享有全部信託利益之
    權利為金錢以外之財產權，應以信託財產即信託契約第15條
    第1 項：「信託關係消滅時，受託人應將信託財產依下列方
    式分配並交付委託人：一、信託結束，未銷售房地依甲、乙
    雙方所訂合建契約約定比例分配返還。…。二、信託專戶內
    之款項於扣除第12條委託人各應負擔之費用後，如有剩餘者
    應依受益權比例分別交付委託人。」之約定，分別按被繼承
    人可分得房屋、車位、土地及找補差額等項，核算被繼承人
    於死亡時就信託契約享有全部信託利益之權利價值，併入被
    繼承人之遺產總額課稅，並無不合。原告所稱應按系爭土地
    之公告現值課徵遺產稅乙節，顯係對法令有所誤解。（三）
    按信託契約第15條第1 項之規定，被繼承人死亡時信託利益
    之權利金額為66,424,854元，計算如下：1 、信託利益（合
    建分屋：房屋、車位）部分：因該合建案於被繼承人死亡時
    屬興建中之在建工程，依信託契約第15條約定之信託財產為
    對建商合建分屋之請求權，並非應分得房屋，故被繼承人死
    亡時信託財產之時價，尚無首揭法條規定以房屋評定標準價
    格為準之估價適用，而應依建商實際投入之在建工程款作為
    信託財產之計算基礎，以符實質課稅及租稅公平原則。依正
    隆公司函復有關本合建案成本表記載帳列全部成本為1,737,
    694,599 元，截至被繼承人死亡之日止，帳列在建工程金額
    為1,252,696,828 元（原卷第531 頁），按被繼承人與建商
    正隆公司所簽訂合建契約書第2 條第2 項及93年6 月21日地
    主選屋確認單約定可分得面積，計算被繼承人可分得房屋及
    車位之權利金額為39,197,041元【在建工程金額1,252,696,
    828/總產權面積（11,675.01 ＋1,727.94）×被繼承人可分
    得房屋及車位面積（382.42＋36.96 ）＝39,197,041】。2
    、信託利益（合建分屋：土地）部分：依首揭法條規定以公
    告土地現值為準，計算被繼承人可分得土地持分之權利金額
    為12,584,624元（內含493 地號土地計算之價值9,833,693
    元＝土地面積2556.44 平方公尺×每平方公尺公告現值119,
    721 元×持分3213/100000 及502 地號土地計算之價值2,75
    0,931 元＝土地面積909.87平方公尺×每平方公尺公告現值
    94,100元×持分3213/100000 ）。3 、信託利益（合建分屋
    ：找補差額）部分：依被繼承人與建商正隆公司所簽訂合建
    契約書第2 條第2 項及93年6 月21日地主選屋確認單之約定
    ，該項權利金額為14,643,189元。（四）前項信託利益中屬
    合建分屋：房屋、車位部分，依建商於被繼承人死亡之日止
    帳列在建工程金額按被繼承人可分得房屋及車位面積占總產
    權面積之比例計算應為39,197,041元，惟被告原查依建築執
    照所載工程總造價×被繼承人死亡時完工比例×被繼承人可
    分得房屋、車位面積/ 總產權面積計算為16,486,461元，因
    是項信託利益之計算對本件原告已屬有利，基於行政救濟不
    利益變更禁止原則，該部分原核定金額應予以維持，另原核
    定信託利益（合建分屋：土地）及信託利益（合建分屋：找
    補差額）並無不合，應予維持。（五）另遺產總額- 債權（
    提供土地合建房屋）應轉正為遺產總額- 信託利益（合建分
    屋：房屋、車位及找補差額）；遺產總額－信託利益（合建
    分屋可取得之土地）轉正為遺產總額－信託利益（合建分屋
    ：土地），駁回其復查之申請。原告仍不服，提起訴願，除
    復執前詞爭執外，另主張正隆公司及土地銀行於本件信託財
    產於遺產稅未繳清前，逕為移轉過戶登記，觸犯遺產及贈與
    稅法第42條及第52條規定，被告難謂無過失云云，亦遭訴願
    決定駁回，原告仍未甘服，遂向大院提起行政訴訟。
  (三)依首揭遺產及贈與稅法第3 條之2 第2 項規定：「信託關係
    存續中受益人死亡時，應就其享有信託利益之權利未領受部
    分，依本法規定課徵遺產稅。」本件原告之父陳永裕業於生
    前與正隆公司簽訂自益信託契約，共同委託土地銀行為合建
    案之受託人，並依前開信託契約將其所有系爭臺北市○○區
    ○○段○ ○段493 （持分704/10000 ）及502 （持分278/10
    000 ）地號土地移轉登記予土地銀行所有，陳永裕係以該信
    託契約之受益人身分享有信託利益之權利，是本件陳永裕既
    於自益信託關係存續中死亡，其遺產標的顯為信託利益而非
    土地，甚明。又依前開信託契約書第15條之約定，陳永裕所
    「享有信託利益之權利」係指陳永裕依合建契約約定可分得
    之房屋、車位、找補差額及土地，是本件被告自應就陳永裕
    死亡時所「享有信託利益之權利」未領受部分（亦陳永裕死
    亡時依合建契約可分得之房屋、車位、找補差額、土地之時
    價），依法課徵遺產稅，原告訴稱應按信託土地之公告現值
    課徵遺產稅云云，即無足採。
  (四)原告主張被告誤將信託財產核定為「債權（提供土地合建房
    屋）」，又原告已依法提起行政救濟，於尚未作成復查決定
    前，即加重違法核定之處分，以凸顯其公權力之威風，這不
    是亂搞嗎？查被告於復查決定已將原核定遺產總額－債權（
    提供土地合建房屋）31,129,650元及遺產總額－信託利益（
    合建分屋可取得之土地）12,584,624元分別轉正為遺產總額
    －信託利益（合建分屋：房屋、車位及找補差額）31,129,6
    50元及遺產總額－信託利益（合建分屋：土地）12,584,624
    元在案。又被告於核課期間內另行發現陳永裕有應稅之遺產
    （合建分屋可取得土地之信託利益），乃依稅捐稽徵法第21
    條規定另行發單補徵，與第1 次核定之課徵標的（合建分屋
    可取得房屋、車位及找補差額之信託利益）不同，亦無違反
    行政救濟不利變更法理之情事。至原告主張正隆公司及土地
    銀行於本件信託財產於遺產稅未繳清前逕為移轉過戶登記，
    違反遺產及贈與稅法第42條及第52條規定部分，經查被繼承
    人遺產之產權移轉登記事項縱有違法情事，亦與本件遺產稅
    之核課無涉，原告容有誤解，所訴委無足採。
  (五)次查，原告所提出本合建案另一地主陳世昌於建案進行過程
    中死亡，經被告核發之遺產稅免稅證明書，質疑被告何以有
    二種不同課稅待遇？查陳世昌（93年3 月25日歿）與成偉工
    程顧問有限公司（於91年8 月13日由正隆公司繼受取得投資
    興建人身分）簽訂合建契約，約定以臺北市○○區○○段○
    ○段538 地號等8 筆土地（持分均為4/175 ）供正隆公司出
    資興建大樓，雙方並於92年8 月25日簽訂信託契約，共同委
    託土地銀行管理合建大樓相關事務，且於生前依信託契約將
    系爭土地信託登記予土地銀行，有信託契約書、臺北市政府
    公司建造執照及都市更新合建契約書影本可稽，惟陳世昌於
    本合作興建住宅大樓信託案93年5 月28日取得臺北市政府工
    務局核發93年建字第0181號建造執照前死亡，因合建房屋尚
    未動工興建，按上開信託契約第15條第1 項之規定，被繼承
    人死亡時所「享有信託利益之權利」未領受部分僅為信託登
    記予土地銀行之臺北市○○區○○段○ ○段538 地號等8筆
    土地（持分均為4/175 ），其繼承人於97年1 月8 日就該合
    建信託案未領受信託利益辦理遺產稅補報時，因該等地號土
    地持分已於94年12月1 日合併變更為臺北市○○區○○段○
    ○段493 地號（持分96/10000）、502 地號（持分40/10000
    ）土地，有被繼承人遺產稅申報書及土地合併協議書資料影
    本可稽，被告初查以原8 筆地號土地之公告現值雖與合併後
    地號土地之公告現值，小有差異，但因被繼承人死亡時遺留
    之遺產總額（連同上開財產）合計尚未超過遺產稅課徵標準
    ，乃採便宜措施，逕依合併後地號土地之公告現值核定遺產
    價額，至遺產稅免稅證明書所載財產名稱漏未加註「信託利
    益」字樣，雖係承辦人之誤繕，但無礙於遺產稅之核課，且
    該件遺產稅之課稅依據及方式與本件並無二致，原告所稱被
    告就同一行為有差別課稅待遇云云，顯有誤解，亦無可採。
    茲原告復執前詞爭議，難謂有理由。原處分及訴願決定於法
    並無不合，請續予維持。
  (六)綜上論述，原處分及訴願決定並無違誤等語，資為抗辯。並
    聲明求為判決駁回原告之訴、訴訟費用由原告負擔。
四、參加人丑○○則以:(參加人丁○○、己○○、辛○○、癸○
    ○、卯○○未於準備程序及言詞辯論期日到庭，亦未提出書
    狀作何陳述或主張。) 引用原告之主張與陳述。被告以信託
    法第15條辦理本案不合理，被繼承人死亡時應該是信託契約
    存續中。遺產應用被繼承人全部的土地來計算，被繼承人的
    土地被分割了，分割的部分為何會被非法移轉？我們繳了遺
    產稅後還得再繳土增稅，最後還要用契稅來換我的房子。被
    告在時間點上就是用錯誤的時間點來計算，希望本院秉持公
    義把案件移送法辦，標的物也是不對的，標的物應該是被繼
    承人的2 筆土地，被繼承人死亡時房子和車位也並未誕生，
    死亡時的時間點希望能重新課徵標的物，希望撤銷遺產稅的
    核定，重新核定。並聲明求為判決：訴願決定及原處分（含
    復查決定）均撤銷。訴訟費用由被告負擔。
五、上開事實概要欄所述之事實，除後列之爭點事項外，其餘為
    兩造所不爭執，並有原處分書、正隆公司98年11月9 日隆總
    字第09371 號函、正隆北投麗池合建案成本表、正隆公司正
    隆麗池新天母系列列表、臺北市建築管理處98年8 月12日北
    市都建施字第09870174300 號函、98年8 月5 日北市都建施
    字第09877450000 號函、被告98年7 月22日財北國稅法二字
    第0980215934號函、被告98年8 月6 日財北國稅法二字第09
    80070015號函、正隆公司98年8 月18日隆總字第09260 號函
    、北投大業段都市更新合建案地主權利價值計算及說明、選
    屋確認單、土地銀行信託部不動產信託科存入金額證明、土
    地銀行98年8 月10日總信產字第0980030076號書函、被告98
    年7 月22日財北國稅法二字第0980215935號函、臺北市政府
    都市發展局96使字第0476號使用執照、臺北市士林地政事務
    所建物所有權狀、被告遺產稅核定通知書、被告96年度遺產
    稅繳款書、遺產明細表、被告97年12月17日財北國稅法二字
    第0970250522號函、山發公司98年1 月13日山建字第09001
    號函、正隆麗池新天母系列集合住宅新建工程總體進度表、
    臺北市士林地政事務所97年12月2 日北市士地三字第097318
    20600 號函、土地建築改良物信託（內容變更）契約書、信
    託契約書土地標示附表、土地登記申請書、被告97年12月5
    日財北國稅法二字第0970250531號函、土地銀行98年1 月12
    日總信產字第0980001264號函、土地所有權買賣移轉契約書
    、臺北市地籍地價地籍圖資料電傳資訊服務系統查詢、土地
    銀行松山分行97年11月11日松存字第0970000377號函、受理
    收件登錄及轉檔查詢、正隆公司98年1 月13日隆總字第0900
    7 號函、徐萬寶等信託契約書、北投合建案地主選屋明細、
    正隆公司97年3 月17日隆總字第08087 號函、徵銷明細檔查
    詢、土地登記謄本、原告分得房屋車位覽表、北投合建案-
    原告資料、原告97年1 月28日說明書、正隆公司97年8 月25
    日隆總字第08 250號函、被繼承人陳永裕遺產稅案臺北市○
    ○區○○段○ ○段493 、502 地號等2 筆土地未領受信託利
    益計算式、被告遺產稅核定資料、遺產稅課稅資料參考清單
    、被告95年度綜合所得稅各類所得資料清單、遺產稅申報書
    、繼承系統表、陳永裕及原告等戶籍謄本、山發公司工程進
    度說明、臺北市政府工務局93建字第0181號建造執照、建築
    工程勘驗申報書、正隆公司北投大業段第3 小段都市更新合
    建契約書、土地銀行客戶歷史交易明細查詢、土地銀行交易
    明細表等件分別附原處分卷、訴願卷及本院卷可稽，為可確
    認之事實。
六、歸納兩造上述之主張，本件爭執之重點在於：被繼承人死亡
    時，原告所能繼承之遺產標的為「信託利益」，抑是「土地
    」? 被告以陳永裕死亡時所「享有信託利益之權利」未領受
    部分（亦陳永裕死亡時依合建契約可分得之房屋、車位、找
    補差額、土地之時價），計算遺產總額－信託利益（合建分
    屋：房屋、車位及找補差額）31,129,650元及遺產總額－信
    託利益（合建分屋：土地）12,584,624元，是否適法? 本院
    判斷如下：
  (一)按「凡經常居住中華民國境內之中華民國國民死亡時遺有財
    產者，應就其在中華民國境內境外全部遺產，依本法規定，
    課徵遺產稅。」、「信託關係存續中受益人死亡時，應就其
    享有信託利益之權利未領受部分，依本法規定課徵遺產稅。
    」、「遺產及贈與財產價值之計算，以被繼承人死亡時或贈
    與人贈與時之時價為準；被繼承人如係受死亡之宣告者，以
    法院宣告死亡判決內所確定死亡日之時價為準。」、「第一
    項所稱時價，土地以公告土地現值或評定標準價格為準；房
    屋以評定標準價格為準。」及「依第3 條之2 第2 項規定應
    課徵遺產稅之權利，其價值之計算，依左列規定估定之：一
    、享有全部信託利益之權利者，該信託利益為金錢時，以信
    託金額為準，信託利益為金錢以外之財產時，以受益人死亡
    時信託財產之時價為準。」分別為行為時遺產及贈與稅法第
    1 條第1 項、第3 條之2 第2 項、第10條第1 項、第3 項及
    第10條之1 第1 項第1 款所明定。次按，信託法第1 條規定
    ：「稱信託者，謂委託人將財產權移轉或為其他處分，使受
    託人依信託本旨，為受益人之利益或為特定之目的，管理或
    處分信託財產之關係。」第9 條規定：「受託人因信託行為
    取得之財產權為信託財產。受託人因信託財產之管理、處分
    、滅失、毀損或其他事由取得之財產權，仍屬信託財產。」
    第17條第1 項規定：「受益人因信託之成立而享有信託利益
    。」再按「稅捐之核課期間，依左列規定：一、依法應由納
    稅義務人申報繳納之稅捐，已在規定期間內申報，且無故意
    以詐欺或其他不正當方法逃漏稅捐者，其核課期間為5 年。
    二、依法應由納稅義務人實貼之印花稅，及應由稅捐稽徵機
    關依稅籍底冊或查得資料核定課徵之稅捐，其核課期間為5
    年。三、未於規定期間內申報，或故意以詐欺或其他不正當
    方法逃漏稅捐者，其核課期間為7 年。在前項核課期間內，
    經另發現應徵之稅捐者，仍應依法補徵或並予處罰；在核課
    期間內未經發現者，以後不得再補稅處罰。」復為稅捐稽徵
    法第21條所明定。
  (二)查被繼承人陳永裕於91年10月1 日與正隆公司簽訂合建契約
    ，約定以坐落臺北市○○區○○段○ ○段493 （持分704/10
    000 ）及502 （持分278/10000 ）地號土地，供正隆公司出
    資興建大樓，雙方並於92年8 月25日簽訂信託契約（信託期
    間原為92年8 月25日至96年3 月31日，嗣變更為92年6 月10
    日至98年6 月9 日），共同委託土地銀行管理合建大樓相關
    事務，依該信託契約書約定: 「... 第二條: （信託目的)
    委託人為達成本專案工程順利興建並完工交屋之目的，委託
    受託人辦理下列事項: 一、信託存續期間對第五條信託專戶
    之資金控管。二、產權管理。三、與本信託案有關之各項稅
    費繳納。四、依委託人受益權比例辦理收支之分別帳務管理
    。五、辦理不動產物權相關之登記移轉事宜。... 第四條:(
    信託財產) 本契約之信託財產包含以下項目: 一、本專案坐
    落之土地，即台北市○○區○○段○○段四九三地號等三十
    三筆土地( 面積三、四八二平方公尺) 所有權全部。二、第
    五條第二項第一款之融資借款入款。三、第五條第二項第二
    款之乙方自備款、第三款之不動產預( 出) 售款及第四款存
    款利息所得。四、以本專案申請核准之建造執照。... 第十
    條: （信託收益) 本專案委託人之受益權比例，悉依甲乙雙
    方簽訂之合建契約約定比例定之。... 第十五條:(信託關係
    消滅時信託財產之分配及交付) 信託關係消滅時，受託人應
    將信託財產依下列方式分配並交付委託人... 」( 見原處分
    卷第402-411 頁) ，而陳永裕已於生前依信託契約將系爭土
    地信託登記予土地銀行，有土地登記謄本、土地建築改良物
    信託契約書、都市更新合建契約書、選屋確認單、北投合建
    案地主選屋明細在卷可稽( 見原處分卷第44-48 、52-69 頁
    ) ，並為原告所不爭( 見本院卷第101-102 頁) 。嗣原告之
    父陳永裕於96年6 月30日死亡，可知，此時土地銀行已取得
    系爭土地之所有權，為原告所不爭( 見本院卷第205 頁) ，
    被繼承人為該信託契約之受益人，而享有全部信託利益之權
    利，依前揭說明，被繼承人就系爭土地之所有權，已於生前
    依上開信託契約而移轉登記予土地銀行所有，則被繼承人死
    亡時，原告所能繼承者為被繼承人基於該信託契約所享有之
    信託利益，其遺產標的為「權利」，而非「土地」，堪以憑
    認。故被繼承人於96年6 月30日死亡時，依首揭法條規定，
    自應就信託契約所享有信託利益之權利未領受部分，依法課
    徵遺產稅。又依前開信託契約書第15條之約定，陳永裕所「
    享有信託利益之權利」係指陳永裕依合建契約約定可分得之
    房屋、車位、找補差額及土地，是本件被告自應就陳永裕死
    亡時所「享有信託利益之權利」未領受部分（亦陳永裕死亡
    時依合建契約可分得之房屋、車位、找補差額、土地之時價
    ），依法課徵遺產稅，是原告主張本案之信託財產為土地，
    應將信託財產（即臺北市○○區○○段○ ○段493 、502 地
    號土地2 筆）列為被繼承人陳永裕之遺產，並按系爭2 筆土
    地之公告現值核課其遺產稅云云，即無足採。
  (三)再查，被告按正隆公司97年3 月17日隆總字第08087 號函說
    明、都市更新合建契約書、選屋確認單及營造商山發公司工
    程進度說明傳真稿等資料，計算被繼承人死亡時信託利益之
    權利金額為43,714,274元，計算式如下( 詳見本院卷第114
    頁) ：
    1.信託利益（合建分屋：房屋、車位）部分：
      因該合建案於被繼承人死亡時屬興建中之在建工程，依信
      託契約第15條約定之信託財產為對建商合建分屋之請求權
      ，並非應分得房屋，故被繼承人死亡時信託財產之時價，
      尚無首揭法條規定以房屋評定標準價格為準之估價適用，
      而應依建商實際投入之在建工程款作為信託財產之計算基
      礎，以符實質課稅及租稅公平原則。依正隆公司函復有關
      本合建案成本表記載帳列全部成本為1,737,694,599 元，
      截至被繼承人死亡之日止，帳列在建工程金額為1,252,69
      6,828 元（見原處分卷第531 頁），按被繼承人與建商正
      隆公司所簽訂合建契約書第2 條第2 項及93年6 月21日地
      主選屋確認單約定可分得面積，計算被繼承人可分得房屋
      及車位之權利金額為39,197,041元【在建工程金額1,252,
      696,828/總產權面積（11,675.01 ＋1,727.94）×被繼承
      人可分得房屋及車位面積（382.42＋36.96 ）＝39,197,
      041 】。惟被告原查依建築執照所載工程總造價×被繼承
      人死亡時完工比例×被繼承人可分得房屋、車位面積/ 總
      產權面積計算為16,486,461元，因是項信託利益之計算對
      本件原告已屬有利，基於行政救濟不利益變更禁止原則，
      該部分原核定金額應予以維持
    2.信託利益（合建分屋：土地）部分：
      依首揭法條規定以公告土地現值為準，計算被繼承人可分
      得土地持分之權利金額為12,584,624元（內含493 地號土
      地計算之價值9,833,693 元＝土地面積2556.44 平方公尺
      ×每平方公尺公告現值119,721 元×持分3213/100000 及
      502 地號土地計算之價值2,750,931 元＝土地面積909.87
      平方公尺×每平方公尺公告現值94,100元×持分3213/100
      000 ）。
    3.信託利益（合建分屋：找補差額）部分：
      依被繼承人與建商正隆公司所簽訂合建契約書第2 條第2
      項及93年6 月21日地主選屋確認單之約定，該項權利金額
      為14,643,189元。
    4.從而，被告將原核定遺產總額－債權（提供土地合建房屋
      ）31,129,650元及遺產總額－信託利益（合建分屋可取得
      之土地）12,584,624元分別轉正為遺產總額－信託利益（
      合建分屋：房屋、車位及找補差額）31,129,650元及遺產
      總額－信託利益（合建分屋：土地）12,584,624元，尚無
      不合。
  (四)至原告主張本件被告對於原告已依法提起行政救濟部分，於
    尚未作成復查決定前，即加重違法核定之處分，有違行政救
    濟不利變更法理乙節。經查，本件被告係於核課期間內另行
    發現陳永裕有應稅之遺產（合建分屋可取得土地之信託利益
    ），乃依稅捐稽徵法第21條規定另行發單補徵，與第1 次核
    定之課徵標的（合建分屋可取得房屋、車位及找補差額之信
    託利益）不同，並無違反行政救濟不利變更法理之情事。又
    原告主張正隆公司及土地銀行於本件信託財產於遺產稅未繳
    清前逕為移轉過戶登記，違反遺產及贈與稅法第42條及第52
    條規定，被告難謂無過失云云，惟前開陳永裕遺產之產權移
    轉登記事項縱有疏失，核與本件遺產稅之核課無涉，原告容
    有誤解。
  (五)原告另提出本合建案另一地主陳世昌於建案進行過程中死亡
    ，經被告核發之遺產稅免稅證明書，質疑被告何以有二種不
    同課稅待遇部分。查訴外人陳世昌（93年3 月25日歿）與成
    偉工程顧問有限公司（於91年8 月13日由正隆公司繼受取得
    投資興建人身分）簽訂合建契約，約定以臺北市○○區○○
    段○ ○段538 地號等8 筆土地（持分均為4/175 ）供正隆公
    司出資興建大樓，雙方並於92年8 月25日簽訂信託契約，共
    同委託土地銀行管理合建大樓相關事務，且於生前依信託契
    約將系爭土地信託登記予土地銀行，有信託契約書、臺北市
    政府公司建造執照及都市更新合建契約書影本可稽( 見本院
    卷第50 -66頁) 。惟陳世昌於本合作興建住宅大樓信託案93
    年5 月28日取得臺北市政府工務局核發93年建字第0181號建
    造執照前死亡，因合建房屋尚未動工興建，按上開信託契約
    第15條第1 項之規定，被繼承人死亡時所「享有信託利益之
    權利」未領受部分僅為信託登記予土地銀行之臺北市○○區
    ○○段○ ○段538 地號等8 筆土地（持分均為4/175 ），其
    繼承人於97年1 月8 日就該合建信託案未領受信託利益辦理
    遺產稅補報時，因該等地號土地持分已於94年12月1 日合併
    變更為臺北市○○區○○段○ ○段493 地號（持分96/10000
    ）、502 地號（持分40/10000）土地，有被繼承人遺產稅申
    報書及土地合併協議書資料影本可稽( 見本院卷第67-77 頁
    ) ，被告初查以原8 筆地號土地之公告現值雖與合併後地號
    土地之公告現值，小有差異，但因被繼承人死亡時遺留之遺
    產總額（連同上開財產）合計尚未超過遺產稅課徵標準，乃
    採便宜措施，逕依合併後地號土地之公告現值核定遺產價額
    ，至遺產稅免稅證明書所載財產名稱漏未加註「信託利益」
    字樣，雖係承辦人之誤繕，但無礙於遺產稅之核課，且該件
    遺產稅之課稅依據及方式與本件並無二致，原告所稱被告就
    同一行為有差別課稅待遇云云，顯有誤解，亦無可採。
七、綜上，原告所訴各節，均非可採，原處分( 含復查決定) 認
    事用法，核無違誤，訴願決定遞予維持，亦無不合，原告徒
    執前詞，訴請撤銷原處分( 含復查決定) 及訴願決定，為無
    理由，應予駁回。
八、本件事證已臻明確，兩造其餘主張陳述，於判決結果不生影
    響，無庸一一論列，原告請求向士林地政事務所及台北市稅
    捐處北投分處函查國賠申請結果，核無必要，併予敘明。
據上論結，本件原告之訴為無理由，爰依行政訴訟法第98條第1
項前段，判決如主文。
中    華    民    國    99    年    9      月    23   日
                      臺北高等行政法院第七庭
                                審判長法  官  帥嘉寶
                                      法  官  陳心弘
                                      法  官  林惠瑜
上為正本係照原本作成。
如不服本判決，應於送達後20日內，向本院提出上訴狀並表明上
訴理由，如於本判決宣示後送達前提起上訴者，應於判決送達後
20日內補提上訴理由書（須按他造人數附繕本）。
中    華    民    國    99    年    9     月     23   日
                                      書記官  劉道文

司法院資訊處製作；財團法人民間司法改革基金會備份。
